【裁判字號】    90,家上,80
【裁判日期】    901113
【裁判案由】    離婚
【裁判全文】
臺灣高等法院臺南分院民事判決  九十年度家上字第八○號  Ｊ
      上  訴  人  甲  ○  ○
      被  上訴人  乙  ○  ○
右當事人間請求離婚事件，上訴人對於中華民國九十年七月三十一日臺灣台南地方法
院（九十年度婚字第二六三號）第一審判決提起上訴，本院判決如左：
      主    文
上訴駁回。
第二審訴訟費用由上訴人負擔。
      事    實
甲、上訴人方面：
一、聲明：求為判決：(一)原判決廢棄。(二)駁回被上訴人在第一審之訴。(三)第一、二審
    訴訟費用由被上訴人負擔。
二、陳述：除與原判決記載相同者，茲引用之外，補稱：
（一）被上訴人自行離家出走，率性返回娘家，其卻以自己拒絕履行同居之事實，而
      反指兩造無感情基礎，其可歸責在於被上訴人，被上訴人不得以自己之過失責
      任而提起本件離婚請求，其訴自無理由，原判決顯有瑕疵。
（二）上訴人沒有虐待被上訴人，是伊自己偷偷跑回娘家，自民國八十五年四月二十
      一日回娘家，至今已五年多未回，上訴人家人曾數度去請被上訴人回家其都不
      回來。上訴人原任職南區國稅局秘書室，現已辭職。上訴人同意離婚，不過聘
      金及金飾約四十萬元要還上訴人。悔過書是為了要被上訴人回來才寫的。
三、證據：援用第一審所提證據為證。
乙、被上訴人方面：
一、聲明：求為判決：(一)駁回上訴。(二)訴訟費用由上訴人負擔。
二、陳述：除與原判決記載相同者，茲引用之外，補稱：
    上訴人是因好賭影響工作，才被服務機關開除，與被上訴人無關。被上訴人係在
    交通部新建工程局服務。因上訴人鎮日沉迷於各電動遊樂場，往往數夜不回家，
    連大年初二都不陪太太回娘家，兩人生活無法同步，被上訴人飽受精神折磨，兩
    造因而協議分居。上訴人若無過失，為何寫悔過書。
三、證據：援用第一審所提證據為證。
      理    由
一、按「不變更訴訟標的，而補充或更正事實上或法律上之陳述者，非為訴之變更或
    追加」民事訴訟法第二百五十六條定有明文，被上訴人於言詞辯論期日另主張依
    民法第一千零五十二條第一項第三款規定請求離婚，係補充法律上之陳述，依前
    揭說明，為法之所許，應先敘明。
二、被上訴人起訴主張：兩造於民國（下同）八十三年五月間結婚，嗣因被上訴人婚
    後發現上訴人有過離婚記錄，上訴人且自承其本身並不適於婚姻生活，經協商結
    果，兩造於八十五年五、六月間達成分居協議，被上訴人先搬回娘家居住，迄今
    已五年餘，實際上未與上訴人有任何往來。因兩造交往未久即行結婚，夫妻感情
    已甚薄弱；而結婚以後，僅同住約二年，其後即分居迄今，夫妻分居之時間甚至
    遠長於同居時間，以致彼此之間，不僅毫無感情，更無任何相愛之基礎，至今早
    已形同陌路，不能再期破鏡重圓，核情被上訴人應受有不堪同居之虐待及有難以
    維持婚姻之重大事由，為此訴請與上訴人離婚等語。
三、上訴人則以：被上訴人是在八十五年四月二十一日離家回娘家居住，並沒有與上
    訴人商量，上訴人曾經找人去帶被上訴人回來，但是被上訴人都不回來。被上訴
    人提出上訴人之「悔過書」說上訴人涉及不良場所，實際上是上訴人為了安撫被
    上訴人，才寫悔過書，上訴人並沒有賭博的壞習慣。雖八十五年間有請人去拜託
    被上訴人回家，但是被上訴人堅持不回來，說要離婚，所以後來上訴人就沒有與
    被上訴人聯絡，期間已經有五年多，兩造沒有生小孩，因結婚後不久去檢查知道
    被上訴人得到不孕症，可能是因為沒辦法傳宗接代，所以被上訴人才回娘家云云
    資為抗辯。
四、本件被上訴人起訴主張：兩造於八十三年間結婚，現婚姻關係仍存續中，被上訴
    人自八十五年間與上訴人分居以來，迄今已五年有餘，兩人實際上未有任何往來
    之事實，為上訴人所自認，並有被上訴人提出之戶籍謄本及八十六、八十七年度
    綜合所得稅申報書影本可參，堪信被上訴人主張為真實。
五、查上訴人於八十五年五月三十一日所書立之悔過書記載：「一、從今以後絕不涉
    足不正當場所及電玩店。二、每天上下班返家後到任何地方，絕徵求太太同意或
    帶太太前往。三、巧亮（太太）妳回來，以後理財方面，由巧亮妳處理。四、俗
    語曰有子有子命，無子天註定，吾家的人絕不會因妳不會開花結子來另眼看待妳
    。五、上下班有時間，我決心認真努力讀書來參加國家升等考試。以上五點所云
    無異議，願接受太太妳處分」，此固有被上訴人所提出由上訴人親自書立之悔過
    書在卷足按，惟依上開內容記載僅能證明「上訴人曾涉足不正當場所及電玩店」
    之事實，其餘均屬被上訴人與上訴人間將來家庭事務之約定，並不能證明被上訴
    人受有不堪同居虐待情事，被上訴人依「悔過書」記載之事實，主張受有上訴人
    「不堪同居之虐待」請求判決離婚，並無理由。
六、按「婚姻乃一男一女之兩性結合，以組織家庭，共同生活為目的。故有足以破壞
    共同生活或難以維持共同生活之情事發生，允宜許其離婚以消滅婚姻關係。七十
    四年六月三日修正公布之民法親屬編，就裁判離婚之原因，為應實際需要，參考
    各國立法例，增設民法第一千零五十二條第二項，明定有同條第一項以外重大事
    由，難以維持婚姻者，亦得請求離婚。是對於家庭生活之美滿幸福，有妨礙之情
    形，即得認其與此之所謂難以維持婚姻之重大事由相當。」，此有最高法院七十
    九年台上字第１０４０號判例可稽。而是否為難以維持婚姻之重大事由，其判斷
    標準為婚姻是否已生破綻而無回復之希望，婚姻之破綻不僅須一方主觀上已喪失
    維持婚姻之意願，且客觀上該難以維持婚姻之事實，須達任何人處於同一環境下
    ，均喪失維持婚姻意願之程度。查被上訴人與上訴人兩造間事實上分居已五年有
    餘，在此一段期間，雙方均無往來，為上訴人所不爭，業如前述，依上開事實，
    應認兩造之婚姻已有破綻，且任何人處於相同環境下，均已喪失維持婚姻意願之
    程度，而上訴人於本院準備程序中亦表明「願意離婚」（本院卷第二十二頁），
    其雖附有被上訴人「應將聘金及金飾約四十萬元返還」為條件，惟仍不影響上訴
    人願意離婚之意願，兩造之婚姻既有破綻，被上訴人且亦無過失，從而被上訴人
    依據民法第一千零五十二條第二項規定請求離婚，核無不合。
七、上訴人抗辯：因被上訴人在八十五年四月二十一日自行離家回娘家居住，上訴人
    多次請人帶她回家，但被上訴人堅持不肯回家，上訴人並無過失云云。但查上訴
    人所稱被上訴人係在「八十五年四月二十一日」回娘家居住，而上訴人書立上開
    悔過書日期為「八十五年五月三十一日」，係在被上訴人回娘家居住之後，顯見
    上訴人為要求被上訴人回家，以書寫悔過書方式願意改正「曾涉足不正當場所及
    電玩店」、「每天上下班返家後未立即回家」之事實，查與被上訴人指陳上訴人
    沈迷電玩不回家情節相符，足認兩造無法共同生活過失責任在於上訴人，上訴人
    所辯兩造無法共同生活責任在於被上訴人，洵不足採。
八、綜上所述，兩造均無維持婚姻之意願，婚姻既有破綻，被上訴人為無過失之一方
    ，依民法第一千零五十二條第二項「有重大事由，難以維持婚姻」之規定，訴請
    與上訴人離婚，為有理由，原審予以准許，經核並無違誤，上訴意旨指摘原判決
    不當，求為廢棄改判，非有理由，應予駁回。
九、本件事証已臻明確，兩造其餘攻擊防禦方法及証据資料，核與本件判決結果不生
    影響，不予一一論述，併予敘明。
結論：本件上訴無理由，依民事訴訟法第四百四十九條第一項、第七十八條判決如主
文。
中      華      民      國    九十      年      十一      月    十三    日
                                    臺灣高等法院臺南分院民事第一庭
~B1審判長法官  林    金    村
~B2      法官  袁    靜    文
~B3      法官  曾    平    杉
右為正本係照原本作成。
如對本判決上訴，須於判決送達後二十日內向本院提出上訴狀，未表明上訴理由者，
應於上訴後二十日內向本院提出理由書。
中      華      民      國    九十      年      十一      月    十四    日
~B法院書記官  葉    秀    珍


司法院資訊處製作；財團法人民間司法改革基金會備份。
